【裁判字號】    92,重上更(二),123
【裁判日期】    920626
【裁判案由】    違反山坡地保育利用條例等
【裁判全文】
臺灣高等法院臺中分院刑事判決              九十二年度重上更(二)字第一二三號
    上  訴  人
    即  被  告  甲○○
                乙○○
    右二人共同
    選任辯護人  丙○○
右上訴人即被告等因違反山坡地保育利用條例等案件，不服臺灣彰化地方法院八十五
年度訴字第八四一號，中華民國八十六年三月二十五日第一審判決（起訴案號：臺灣
彰化地方法院檢察署八十五年度偵字第四五一四號），提起上訴，經本院判決後，由
最高法院第二次發回更審，本院判決如左：
    主  文
原判決關於甲○○、乙○○部分均撤銷。
甲○○、乙○○共同違反山坡地保育利用條例第三十條第一項規定，於山坡地採取土
石，未依核定計劃實施水土保持，致生公共危險，各處有期徒刑壹年貳月。
    事  實
乙○○為曜安企業股份有限公司（以下簡稱曜安公司）之負責人，曾於民國八十三年
間因犯業務過失致死罪，經臺灣彰化地方法院判處有期徒刑八月，緩刑三年，八十四
年一月十六日確定，其於八十四年三月五日，取得土地所有權人呂春芳、呂文彬二人
之同意，計畫採取該二人所有坐落彰化縣大村鄉○○○段第十二之十五號、旱地、面
積０、六八九六公頃，及同段第十二之十八號、林地、面積０、三七二０公頃，編定
使用種類均為山坡地保育區林業用地等二筆土地之土石。旋於同年五月間以曜安公司
名義，擬具土石採取計劃與水土保持計劃書，及土石採取申請書，向主管機關彰化縣
政府申請採取土石，並以其弟甲○○擔任土石採取場技術主管，經彰化縣政府於同年
七月一日核准取得該二筆土地之土石採取許可證，即自八十四年十一月間起，在前開
地點利用二部挖土機採取土石，轉售他人，其間甲○○或兼任挖土機司機、卡車司機
，乙○○或亦任載運土石司機。其二人均明知從事採取土石時，應依其所申請核定之
土石採取計劃與水土保持計劃，持取土石並實施水土保持，詎其竟基於共同之犯意聯
絡，於開採土石時，未依核定之水土保持計劃書所定，自最高點往下採掘時，每隔五
公尺設置一個平台階段，而平台寬度應在三至五公尺間，平台與平台間斜坡應在１：
１（垂直距：水平距）以上；平台階段完成兩個階段（約十公尺高），應即於平台植
果木，於斜坡植草，以爭取恢復水土保持時效。卻任意採掘土石，由上而下已採掘四
層階段，自頂端崚線至第一平台階段採掘已達五公尺高，第一平台階段至第二平台階
段採掘約達十五公尺高，第二平台階段至第三平台階段採掘約達十四、五公尺高，第
三平台階段至地面採掘約達十一公尺高，猶均未於平台種植果木，或設置斜坡種植草
皮。而該山坡地經大面積採取土石，其上毫無樹木草皮維護，以保護表土，致逢暴雨
，即生崩塌及表面土石流失，且因開採後之坡度落差甚大，水勢一發，土石、洪水齊
下，亦可能造成鄰近地區土地、房屋及居民之生命、財產遭受威脅之危險。其二人並
共同基於意圖為曜安公司不法所有之犯意，利用採取上開二筆山坡地土石之機會，接
續越界盜採李木通、李鎮鄉○○○○○段第十二之十九地號土地編定使用種類同為山
坡地保育區林業用地之林地土石，轉售予不知情之陳有明、謝進宗等人牟利。為便利
挖土機之工作，復以挖土機將與同段第十二之十九、十二之十八地號毗鄰之丁○○等
人所共有之同段第十二之十七地號交界部分土地上種植已五十餘年之龍眼樹十四棵及
相思樹二十棵剷除，足以生損害於丁○○。迄至八十五年五月十日為丁○○發現，乃
向檢察官提出告訴，始查知上情，嗣經檢察官勘驗現場測量結果，非但未作水土保持
，且盜採前開同段第十二之十九地號土地面積０、三四四０公頃如附圖所示部分之土
石。案經丁○○訴請臺灣彰化地方法院檢察署檢察官偵查起訴。
    理  由
一、訊據上訴人即被告乙○○及甲○○等二人均坦承於前開時間有經所有權人呂春芳
    、呂文彬等二人同意，計畫採取上開同段第十二之十五、十二之十八地號等二筆
    土地上之土石，及有以曜安公司名義向彰化縣政府申請取得該土地之土石採取許
    可證等事實不諱，然均矢口否認有上開違反山坡地保育利用條例等犯行，乙○○
    於本院前審以前辯稱：渠雖係曜安公司之負責人，但僅係掛名之負責人而已，並
    未參與上開開採計劃，且從未至現場，亦未擔任載貨土石之司機，本件與渠無涉
    云云。被告甲○○辯稱：渠雖係上開工地之現場負責人，並兼任挖土機及卡車之
    司機，但越界開採係出於土地所有權人呂春芳、呂文彬之指界錯誤所致，而同段
    第十二之十九地號早在七十八年間由原土地所有人李滋模（即李木通、李鎮鄉之
    父）提供給案外人朱文採作磚塊用土，有合約書一份可稽，彼等並無採取該筆
    地號土地之砂石云云；另毀損告訴人丁○○之上開龍眼樹及相思樹，係因該山坡
    地凹凸不平，斜度甚巨，挖土機不慎翻落所致，並無毀損及竊盜之故意，且被告
    越界採取丁○○所共有之同段第十二之十七地號土地，面積僅０、００八二公頃
    ，應不可能種植告訴人所稱十四棵龍眼樹及二十棵相思樹之數目；又前開採取土
    地現場之平台事後均已栽植果木，斜坡處因無法植草，但有植藤類及美國花生，
    其均已依彰化縣政府之規定植樹木，做好水土保持，並未產生水土流失，亦無造
    成公共危險云云。
二、惟查被告乙○○於八十四年三月五日，取得土地所有權人呂春芳、呂文彬之同意
    ，計畫採取彼等所有坐落彰化縣大村鄉○○○段十二之十五、十二之十八地號等
    二筆山坡地（有土地登記簿謄本二份在卷足證均屬山坡地保育區土地），旋以曜
    安公司之名義擬具土石採取申請書檢附土石採取計劃與水土保持計劃書，於八十
    四年五月間向彰化縣政府申請開採前揭地號，面積共一點零零二八公頃山坡地之
    土石，並由被告甲○○擔任現場土石採取場技術主管，經彰化縣政府於同年七月
    一日許可在案，此有土石採取申請書、土地使用權同意書、聘書、承諾書、土地
    登記簿謄本、地籍圖謄本、土石採取計劃與水土保持計劃書，及彰化縣政府土石
    採取許可證各一份在卷可稽，且被告乙○○於八十五年八月二十七日偵查中自承
    「有（到過工地），卡車司機如果沒來，我去載過幾次」等語（見偵查卷第一百
    零七頁反面），八十五年十月十六日於原審調查中亦自白稱：「我只負責開推土
    機」等語（見原審卷第二十二頁反面），足見乙○○不僅為曜安公司之負責人，
    且積極參與本件開採土石之實際運作，其之前辯稱未實際參與現場之開採云云，
    核與事實不符，要無可採。
三、次查被告乙○○以曜安公司名義申請開採並擬具水土保持計劃書，經彰化縣政府
    核可，依該核可之計劃書第四點水土保持及景觀維護措施所定，關於防止土壤沖
    蝕及崩塌之措施，在採掘面殘壁崩落之防止方面，其應自最高點往下採掘時，每
    隔五公尺內設置一個平台階段，而平台寬度應在三至五公尺間，平台與平台間斜
    坡應在１：１（垂直距：水平距）以上；平台階段完成兩階段（約十公尺高），
    應即於平台植果木，應於斜坡植草，以爭取恢復水土保持時效，此有土石採取計
    劃與水土保持計劃書經調閱可稽。然本件經檢察官於八十五年七月一日指揮員警
    實地偵查後，迄同年月二十三日止數次至現場勘驗及實地丈量結果，現場經採取
    土石後，自頂端崚線至第一平台採掘高度約五公尺，第一平台至第二平台採掘約
    達十五公尺，第二平台至第三平台採掘約達十四點五公尺，第三平台至地面採掘
    約達十一公尺，均未依前揭水土保持計劃預定高度每隔五公尺內設置一個平台階
    段，平台與平台間更無１：１以上之斜坡存在，反而成為陡峭之土石壁面，更未
    照核定之水土保持計劃書，於平台階段完成兩個階段（約十公尺高），即於平台
    種植果木，斜坡植草，此有現場照片及勘驗筆錄在卷可稽。被告等於原審八十六
    年一月二十日勘驗現場時並自承：「係自八十五年十一月一日才開始種樹」等情
    ，有勘驗筆錄足按（見原審卷第七十一頁反面）。另經原審向彰化縣政府查詢結
    果，現場於八十五年七月間亦僅有沉沙池之設施，同年十二月間才完成水土保持
    等情，有原審勘驗筆錄四紙、照片五十九幀及彰化縣政府八十六年一月二十九日
    八六彰府農保字第一七三五六號函附卷可按，足證被告等並未依核定之水土保持
    計畫實施，委無可疑。而該山坡地經大面積採取土石，其上毫無樹木草皮維護，
    以保護表土，致逢暴雨，即生崩塌及表面土石流失，此觀諸卷附照片所示，現場
    採取土石後之斜面表土，均有雨水沖蝕土石流失及採掘殘壁崩塌之痕跡（見偵卷
    第三十八、三十九、四十、四十五、四十九頁照片均有沖蝕溝狀況；偵卷第七十
    五至七十八頁照片均顯示壁面崩塌下方殘留土石情形），且因開採後之坡度落差
    甚大，水勢一發，土石、洪水齊下，亦可能造成鄰近地區土地、房屋及居民之生
    命、財產遭受威脅之危險。雖被告等目前每五公尺施設有平台階梯，惟所植之草
    木未善盡維護之責，皆已枯乾殆盡，遇雨即有流失情形，亦有彰化縣政府八十六
    年九月二日八六彰府農保字第一六六四二六號函一份在卷可稽（見本院前審卷第
    三十九頁）；而承辦本案之彰化縣政府之人員江世賢亦於本院前審證稱：因土石
    沖刷流到路面，曾有人車在該處附近摔傷，其意思與上開函覆相同等語（見本院
    更一審卷第一百九十一至一百九十二頁）。足證被告等所為，確已致生水土流失
    ，並造成公共危險。
四、再查被告乙○○以曜安公司名義申請開採者，僅前揭地段第十二之十五、十二之
    十八地號二筆山坡地，然依測量結果，竟越界開挖毗鄰李木通、李鎮鄉○○○○
    段第十二之十九地號山坡地，面積達０、三四四０公頃，有員林地政事務所土地
    複丈成果圖附卷可證。而其等申請開採時，已向員林地政事務所申請地籍圖謄本
    ，此有該謄本一紙（附土石採取申請書內）在卷可憑，並在現場揭示土石採取標
    示牌註明採取之地號、平面地形，有照片二幅附卷可稽（見偵查卷第七十四頁）
    ；其於申請土石採取所檢附之土石採取計劃與水土保計劃書，並附有同段第十二
    之十五、十二之十八地號原地形套繪地籍圖、整地平面配置圖、排水系統計劃圖
    （含排水區位圖）、採土計劃、棄土場配置、整地剖面圖及滯洪埧及水溝等標準
    剖面圖，該等圖面並繪有本件山坡地等高線，足證被告等就其申請核可而得開採
    之範圍，均經實測再擬為計劃書，而甚為明瞭，否則前開土石採取計劃與水土保
    持計劃豈非如同兒戲，聊備一格﹖雖證人呂文彬、呂春芳於原審證稱：「那是祖
    產，我們並不是很清楚確實面積，當時只是照所知道指點給曜安公司」等語（見
    原審卷第三十三頁反面），然並無法證明土地所有權人呂文彬等人有越界指界之
    情形，且被告等申請開採時既已按前開地籍圖謄本及實測現場圖，擬具採取土石
    計劃及水土保持計劃，衡情豈有不知有無越界開採之理﹖至前開第十二之十八與
    十二之十九地號土地登記簿謄本登記之面積，與地籍圖計算之面積，經彰化縣員
    林地政事務所查證結果，雖屬有誤，然因年代久遠，且所保存之申請資料文件已
    超過期限而銷毀，而無法證明係互為標示錯誤或登記時誤謬，有該地政事務所覆
    函在卷可憑（見本院更一審卷第八十四頁）；而同段第十二之十九地號土地所有
    權人李木通、李鎮鄉二人亦於八十九年八月二十五擬具申請書向該地政事務所申
    請更正地號標示（見本院更一審卷第一六五頁）。但被告等取得呂文彬、呂春芳
    之同意採取本件系爭前開二筆土地土石，既非僅依該二地主之指界，即逕為採取
    ，其間更經歷擬具土石採取計劃及水土保持計劃階段，有如前述，其在在足以確
    定採取土石範圍，乃地籍圖上目前標示第十二之十五及十二之十八地號所相對於
    現場之位置，苟呂文彬、呂春芳指界範圍與被告等計劃採取土石之範圍有異，被
    告等於擬具前開土石採取計劃及水土保持計劃，而在現場測繪前述計劃內之圖說
    時，豈有不知而不據理力爭之理，益見被告等所辯係土地所有權人指界錯誤所致
    ，亦不足取；李木通等二人事後申請更正前開地號標示，更與本件犯罪事實之認
    定無關。而同段十二之十九地號部分，雖被告等辯稱早在七十八年間由原土地所
    有人李滋模（即李木通、李鎮鄉之父）提供給案外人朱文採作磚塊用土，有合
    約書一份可稽，彼等並無採取該筆地號土地之砂石云云；惟依合約書之內容該件
    採土係作磚土（見本院更一審卷第八十頁），但據證人朱文到本院卻證稱想挖
    土供種稻秧用，但並未採到土，亦未從該處載走任何土石（見本院八十九年九月
    四日訊問筆錄），其證言自不足為被告等有利之認定。況本件如附圖所示被告開
    採土石範圍（虛線範圍內），係檢察官在現場勘驗後，由地政事務所人員會同，
    以當時採取土石之現狀測繪，並無舊開採痕跡亦一併測繪在內之情形，被告之選
    任辯護人聲請再命原測繪之地政人員會同至現場勘驗，以了解現場情形，核無必
    要。又查被告乙○○、甲○○等二人右開毀損告訴人丁○○所有之上開龍眼樹及
    相思樹之犯罪事實，亦據被告甲○○於警訊時自白稱：「於八十五年四月二十八
    日有毀損到鄰地大村鄉○○○段十二之十七號之土地，及龍眼樹、相思樹等物，
    因毀損之土地緊臨我開採之土地，經開採後成三角型土地，是以挖土機將該土地
    弄平以利挖土機執行」等情不諱（見偵查卷第二十三頁），核與告訴人指訴之情
    節相符，此部分事證已臻明確，被告甲○○事後翻異前供，改稱係挖土機不慎翻
    落所致，核係事後圖卸之詞，亦無可採。至被告事後又辯稱其越界採掘告訴人所
    有之同段第十二之十七地號土地，面積僅０、００八二公頃，顯然不可能種稙如
    告訴人所述一般多之龍眼樹及相思樹云云；然查附圖所示僅係顯示被告越界採得
    土石之範圍，並未顯示採掘工具如挖土機或砂石車可能行經路線，且附圖所示越
    界採取土石之面積係按垂直距離計算，與山坡地種植作物，係按表土斜面為之不
    同，故前開附圖所示面積，並不足以否定被告毀損告訴人所有樹木及其數量之事
    實。又曜安公司確因未依核定計劃實施水土保持，且於上開地號（指同段十二之
    十五、十二之十八號地號）超挖土石，因而經彰化縣政府裁處罰鍰六萬元，並應
    依指定改正事項於八十五年十月三十日前改正完成，亦有該府水土保持法案件處
    分書一份附卷可憑（見原審卷第四十三頁）。另同段十二之十九號土地並未經許
    可採取土石，有彰化縣政府土石採取許可證足稽（見偵查卷第三十三頁），證人
    李鎮鄉於原審供稱有出租，核係迴護被告之詞，並不足取。綜上所述，足證被告
    乙○○等二人上開所辯顯係飾卸之詞，不足採信，本件罪證明確，其二人犯行均
    堪以認定。另證人朱定彬於原審僅證稱係受被告甲○○所僱用（見原審卷第九十
    六頁），並不能證明被告乙○○未參與，另證人蔡進文於本院前審亦僅證稱「我
    不知道上開土石之現場是何人負責，並未見過乙○○到過現場」等語（見本院前
    審卷卷第五十三頁），因蔡進文並非上開工地之工人，自無法知悉被告乙○○是
    否到過現場，故亦無法資為有利於被告乙○○之認定。又被告等於犯罪後在本院
    前審審理時縱曾至現場種植草皮，但係屬犯後態度之問題，並不影響本件犯罪之
    成立，均併此明。
五、本件因被告二人共同於前開山坡地採取土石，未依核定計劃實施水土保持，而該
    山坡地經大面積採取土石，其上毫無樹木草皮維護，以保護表土，致逢暴雨，即
    生崩塌及表面土石流失，且因開採後之坡度落差甚大，水勢一發，土石、洪水齊
    下，亦可能造成鄰近地區土地、房屋及居民之生命、財產遭受威脅之危險，更有
    因而人車摔傷之情形，已如前述，其情形除已生水土流失，且已致生公共危險，
    自屬違反修正前山坡地保育利用條例第三十五條第一項第四款之規定，而觸犯同
    條例第三十五條第三項之罪。而被告二人行為後，山坡地保育利用條例業於八十
    七年一月七日經總統令修正公佈，同年一月九日生效，其中第三十五條第三項內
    容修正為「第一項各款情形之一，致生水土流失，毀損水土保持處理與維護設施
    或釀成災害者，處六月以上五年以下有期徒刑，後併科新臺幣六十萬元以下罰金
    ；因而致人於死者，處三年以上十年以下有期徒刑，得併科八十萬元以下罰金；
    致重傷者，處一年以上七年以下有期徒刑，得併科新臺幣六十萬元以下罰金。」
    與修正前之「山坡地保育利用條例第三十五條第三項：違反同條第一項第四款即
    違反同法第三十條第一項規定未先擬具水土保持計畫，或水土保持計畫未經核定
    而擅自經營使用山坡地，或未依核定計畫實施水土保持者。致生公共危險者，處
    六月以上五年以下有期徒刑，得併科五萬元以下罰金。」比較，以修正前之規定
    刑罰較輕，有利於行為人，依刑法第二條第一項但書之規定，應適用修正前之規
    定論罪。核被告等二人所為，均係違反修正前山坡地保育利用條例第三十五條第
    一項第四款之規定，而觸犯同條例第三十五條第三項之罪，及刑法第三百二十條
    第一項之普通竊盜罪、同法第三百五十四條之毀損罪。三罪間具有方法結果關係
    ，應依牽連犯之規定，從一重之修正前山坡地保育利用條例第三十五條第三項之
    罪處斷，公訴人認上開三罪間係屬想像競合犯，尚有誤會。至竊盜部分公訴人認
    被告等係犯刑法第三百二十一條第一項第四款之加重竊盜罪，起訴法條尚有未洽
    ，應予變更。又被告等二人間具有犯意聯絡及行為分擔，均為共同正犯。原審法
    院因認被告等罪證明確，而各予論科，固屬有據，惟被告二人犯罪後，山坡地保
    育利用條例業於八十七年一月七日經總統令修正公佈，同年一月九日生效，原判
    決未及比較適用，尚有未洽，被告二人上訴意旨否認犯罪，雖不足採，但原判決
    既有前揭可議，即屬無可維持，應由本院將原判決關於甲○○、乙○○部分均撤
    銷改判。爰審酌被告等二人之品行，犯罪之動機、目的、手段、超挖山坡地之面
    積，未作水土保持致生危害於公眾安全之程度，及犯後迄未與告訴人達成和解賠
    償損失之態度等一切情狀，各量處如主文第二項所示之刑。
六、公訴意旨另以被告等二人於前開時間亦越界超挖同段第十二之十四、十二之十七
    、四六之十一地號之山坡地，且越界開挖土石之行為，亦涉有山坡地保育利用條
    例第三十四條第一項之擅自墾殖罪嫌云云。惟查告訴人供稱各土地界線僅以石頭
    或樹木為界等語，且核諸上開複丈圖上被告超挖部分，除同段十二之十九地號幾
    為全部盜採（０、三四四０公頃），顯係有意為之者外，其餘同段十二之十七地
    號（超挖０、００八二公頃）、十二之十四地號（超挖０、０二五五公頃）及四
    六之十一地號（超挖０、０二三二公頃）土地，共僅約０、０五六九公頃，且均
    為沿邊界為之，尚難認其等二人此部分係執意為之，核與竊盜罪之構成要件不合
    。又山坡地保育利用條例第三十四條第一項之擅自墾殖罪係指於公有或他人山坡
    地內擅自墾殖或設置工作物，始足當之。查本件被告等二人僅於上開山坡地上採
    取土石，並未在該山坡地上墾殖或設置工作物，是與擅自墾殖罪之要件亦有不符
    。惟因公訴人認此部分與前開科刑部分係屬具有想像競合犯關係之裁判上一罪，
    故不另為無罪之諭知，附此說明。
據上論斷，應依刑事訴訟法第三百六十九條第一項前段、第三百六十四條、第三百條
、第二百九十九條第一項前段，修正前山坡地保育利用條例第三十五條第三項，刑法
第二條第一項前段、第十一條前段、第二十八條、第三百二十條第一項、第三百五十
四條、第五十五條，罰金罰鍰提高標準條例第一條前段，判決如主文。
本案經檢察官王寧懷到庭執行職務。
中      華      民      國    九十二    年      六      月    二十六    日
                                   臺灣高等法院臺中分院刑事第六庭
                                         審判長法  官  李  文  雄
                                               法  官  陳  嘉  雄
                                               法  官  邱  顯  祥
右正本證明與原本無異。
如不服本判決應於收受送達後十日內向本院提出上訴書狀，其未敘述上訴之理由者並
得於提起上訴後十日內向本院補提理由書（均須按他造當事人之人數附繕本）。
                                               書記官  陳  桂  芬
中      華      民      國    九十二     年      六       月   二十七   日
                                                                        Ｆ


司法院資訊處製作；財團法人民間司法改革基金會備份。
